最高法院民事判決                              八十六年度台上字第二九四七號
    上  訴  人  乙○○
    被 上訴 人  甲○○
右當事人間請求清償債務事件，上訴人對於中華民國八十六年三月三日台灣高等法院
台南分院第二審判決（八十五年度上字第五五五號），提起上訴，本院判決如左：
    主  文
原判決廢棄，發回台灣高等法院台南分院。
    理  由
本件上訴人主張：被上訴人於民國八十五年三月十五日承買伊所有坐落台南市○○區
○○段一三五之二九號土地及地上建物建號二四七八號，約定過戶完成後即向銀行貸
款新台幣（下同）三百萬元給付予伊。該不動產已於八十五年四月八日過戶完畢，被
上訴人卻不辦理銀行貸款，經伊催索亦不置理等情，爰依契約法律關係，求為命被上
訴人如數給付並加付法定遲延利息之判決。
被上訴人則以：該三百萬元債務已由訴外人陳義仁承受，否認兩造間有買賣關係存在
等語，資為抗辯。
原審維持第一審所為上訴人敗訴判決，駁回其上訴，無非以：上訴人主張系爭房地以
買賣為原因登記為被上訴人所有，有土地登記簿謄本可稽，且為被上訴人所不爭，堪
信為真實。惟依上訴人所提出之協議書及證人陳義仁、鄭葉秀枝之證言，均無法證明
被上訴人曾向上訴人買受系爭房地而有積欠上訴人尾款三百萬元之事實，從而上訴人
本於買賣法津關係提起本件訴訟，請求被上訴人給付買賣價金尾款即無理由等詞，為
其判斷之基礎。
惟按得心證之理由應記明於判決，為民事訴訟法第二百二十二條第二項所明定，故法
院依自由心證判斷事實之真偽時，所斟酌調查證據之結果，其內容如何，與應證事實
之關聯如何，以及取捨之原因如何，如未記明於判決，即屬同法第四百六十九條第六
款所謂判決不備理由。本件上訴人在原審主張：依伊與被上訴人於八十五年三月十五
日所簽訂之協議書，約定於伊取得系爭房地所有權登記後移轉予被上訴人，被上訴人
俟產權登記完成後，以三百萬元給予伊等語，並以訊問代書賴姿瑜為證據方法（見原
審卷二二頁反面），此與上訴人得否依據契約請求被上訴人給付攸關，自屬重要攻擊
方法，事實審法院自應詳予調查澄清，俾利判斷。況且原審既認上訴人於第一審變更
訴訟標的，改依協議書之約定請求，被上訴人復未為反對表示，且為本案之言詞辯論
，上訴人訴之變更為屬合法，並認上訴人陳稱系爭房地其已以買賣為原因登記為被上
訴人所有為真實；又證人賴姿瑜係上開協議書之見簽人，到場證稱：兩造間確有上訴
人主張之上開約定等語，被上訴人亦自認協議書確有前開記載等情在卷（見原審卷三
三頁正反面）。倘上開訴訟資料屬真，則上訴人於約定之條件成就後，依約請求被上
訴人給付，是否仍不得准許，自值推求。原審竟逸出上訴人之主張，以買賣關係不存
在，而為上訴人不利判決，自屬違誤。上訴論旨，執以指摘原判決違法，求予廢棄，
非無理由。
據上論結，本件上訴為有理由。依民事訴訟法第四百七十七條第一項、第四百七十八
條第一項，判決如主文。
中      華      民      國    八十六    年     九       月     十九     日
                              最高法院民事第五庭
                                  審判長法官  吳  啟  賓
                                        法官  洪  根  樹
                                        法官  謝  正  勝
                                        法官  劉  福  來
                                        法官  黃  熙  嫣
      右正本證明與原本無異
                                              書  記  官
中      華      民      國    八十六    年     十       月      三      日
